臺灣板橋地方法院民事判決　　　　　　　　95年度建字第92號
原　　　告　余學禹即余學禹建築師事務所
訴訟代理人　方裕元律師
　　　　　　劉祥墩律師
複代 理 人　鍾瑞楷律師
被　　　告　台北縣新莊市公所
法定代理人　甲○○
訴訟代理人　劉志忠律師
上列當事人間請求損害賠償等事件，於中華民國96年7 月19日言
詞辯論終結，本院判決如下：
    主          文
原告之訴及假執行之聲請均駁回。
訴訟費用由原告負擔。
    事 實 及 理 由
壹、當事人之主張：
一、原告方面：
    聲明：被告應給付原告新臺幣（下同）1,485,000 元，及自
    民國93年10月28日起至清償日止，按週年利率百分之五計算
    之利息；並陳明原告願供擔保以代釋明，請准宣告假執行。
    其陳述及所提出之證據如下：
(一)緣原告余學禹建築師事務所與被告台北縣新莊市公所於民國
    93年1 月16日訂立委託技術服務契約書（下稱係爭契約，見
    原證一），被告委託原告就新莊市第二行政中心新建工程（
    下稱係爭工程）為規劃、設計、監造之技術服務，惟原告著
    手於一定勞務之給付後，因依原競圖即新莊市公所第二行政
    中心新建工程服務建議書（下稱係爭建議書，原證五）得標
    圖說執行細部設計並編列預算後，原有被告之預算即6,600
    萬元無法滿足本設計需求，且原告除於係爭建議書第38頁明
    確表示該預算之不足外，亦曾於向被告簡介係爭建議書報告
    中及簽訂係爭契約時再次重申其旨。後經與被告協調後，仍
    無法取得共識，被告遂提議是否終止合約關係，故該工程原
    告無法繼續提供勞務，從而原告於93年10月28日對被告以93
    禹建字第1028001 號函表示因預算問題而終止該契約並請求
    給付巳完成工程之規劃及細部設計並取得綠建築核可標章之
    費用，共1,485,000 元（原證二），其後被告並召開會議研
    議給付費用事宜，詎料其竟對原告前開請求相應不理，故原
    告乃委請律師代發律師函催告其給付前揭費用（原證三），
    然被告仍置若罔聞，並發函（原證四）通知原告因原告違反
    係爭契約第13條第1 項第10款及第12款而與原告解除契約。
(二)本案兩造之不爭執點：
  １、係爭契約、係爭建議書之真正。
  ２、被告為完成係爭工程所編列之原有預算6,600萬元。
  ３、原告於被告主張係爭契約終止時按係爭契約對被告已提
　　　供1,485,000元之勞務服務。
(三)被告無解約事由而解除契約，其解除權之行使因違反兩造就
    係爭契約之合意而不合法，故不生效力：
  １、原告於係爭建議書第38頁中即已明白告知被告，本案依現
      行之規模以6,600 萬元之預算，欲以連續壁工法擋土施工
      ，如未再編列合理預算，恐不足以完成本工程，且原告於
      與被告簽訂係爭契約時，亦再次明確告知被告所編列的預
      算無法達成其對係爭工程內容之要求，被告亦無反對之表
      示；今被告卻以原告所規劃設計超過係爭契約條款規定6,
      600 萬元預算金額甚多，未能符合原告使用需求與規劃意
      見，致不堪採用，故依係爭契約規定予以解約（原證四）
      。惟本件被告對原告之解除權行使並不合法，實不生解除
      契約之效力，蓋原告早於係爭建議書內容、向被告就係爭
      建議書簡報時及與被告簽約即已明白揭示原告之預算不足
      以完成係爭工程，被告仍願與原告簽約且無就此表示反對
      之意，並以係爭建議書為附件，是以係爭建議書之內容實
      已構成係爭契約之一部分，被告與原告簽訂係爭契約當時
      經手相關事務之工務課長即訴外人乙○○於96年1 月25日
      於　鈞院作證時亦謂「按照一般慣例服務建議書會為契約
      的一部份」、「原告在當場競圖簡報時有提到，要求的規
      模與預算的內容是蓋不出來的」（原證六），則被告嗣後
      依係爭建議書之內容提出合理預算，自仍在雙方對於工程
      款預算之合意範圍內，應不構成解約事由，故被告顯係無
      係爭契約第13條第1 項第10款及第12款意定解約事由而行
      使解除權，其解除權之行使自不生效力。
  ２、又「當事人因妨礙他造使用，故意將證據滅失、隱匿或致
      礙難使用者，法院得審酌情形認他造關於該證據之主張或
      依該證據應證之事實為真實」、「當事人無正當理由不從
      提出文書之命者，法院得審酌情形認他造關於該文書之主
      張或依該文書應證之事實為真實」民事訴訟法第282 條之
      1 第1 項及第345 條第1 項分別定有明文，原告於向鈞院
      所呈遞之民事準備暨調查證據二、三狀中，屢次請求被告
      應提出其與原告解除係爭契約後（惟原告否認被告有解除
      權已如上述），燦年建築事務所後與被告就係爭工程與簽
      約之服務建議書及漢城營造有限公司後與原告就係爭工程
      簽定工程合約後所生下列書證：
   (1)工程圖說之各屋平面圖、立面圖、剖面圖及各屋結構平面
      圖及連續壁平面圖，及給排水、消防、強弱電設計詳圖。
   (2)工程圖說之建蔽率、容積率檢討計算及各層面積計算表。
   (3)工程圖說之整體粉刷表。
   (4)工程合約中之單價分析表（建築及水電）。
   (5)被告第一次及第五次招標過程之資料，內含其招標公告、
      項目、金額、內容及招標標單及圖說。
    　上開書證乃用已證明是否得以被告所編列的6,600 萬元預
      算完成被告當初所要求係爭工程之內容，事實上原告認為
      就係爭工程而言之後燦年建築師事務所之設計與漢城營造
      有限公司之得標與被告當初所要求之係爭工程內容多有出
      入，應未完全發包而有減項或局部減量情事，否則以當時
      之原物料價格及營造成本必不可能在被告所編列的6,600
      萬元預算內完成被告當初所要求之所有整體工程，然被告
      遲遲不願意提出上開書證於　鈞院，以供　鈞院及原告審
      核，其間內情是否真如原告上開推論乃不得而知，惟窺諸
      一般經驗法則及前揭民事訴訟法第282 條之1 第1 項及第
      345 條第1 項規定自當認原告關於前揭文書證據應證之事
      實為真實，即被告之後就係爭工程有未完全發包而有減項
      或局部減量情事，方能在被告當初之預算內發包完成係爭
      工程。
  ３、另被告之後與漢城營造就係爭工程簽約所提出之「詳細價
      格表」（被證八），依該詳細價格表第四項裝修工程中之
      第5至23 小項觀之，其數量明顯不足，無法將係爭工程整
      體按被告當初之計畫裝修完成，此即可佐證原告上開推論
      之正確性，又依被告與漢城營造就係爭工程所簽訂之「工
      程合約」（被證七）第三條附件中亦載有「本契約實際施
      作或供應之項目、數量總計金額逾預算金額（前稱之預算
      金額係指招標公告所刊登公報載明之預算金額，以下同。
      ）時，應辦理契約變更，據以給付逾越該額度之契約價金
      」，則更可佐證原告上開推論之正確性，既有被告之預算
      實不足達成被告當初對係爭工程之要求與計畫，被告對此
      亦早已有預見，否則何以被告要有辦理追加預算之保留條
      款？是被告既與原告簽訂係爭契約當時經原告數次告知其
      既有預算不足達成被告當初對係爭工程之要求與計畫，需
      要追加預算方可完成其最初對係爭工程之規劃，被告對原
      告此項提議於簽約時復無反對之意，衡諸情理兩造間就係
      爭工程完工嗣後需追加預算此點應已有合意並構成係爭契
      約之內容，並非如被告所認係爭契約並無「得擴充或變更
      金額之約定」（見被告民事答辯（一）狀第4 頁），則被
      告徑以原告就係爭工程預算追加款項為由對原告解除係爭
      契約，反違背繫爭契約，其解除權之行使自屬不合法而不
      生效力。
(四)縱被告有解約事由，其解除權之行使亦有違誠信原則：
  １、「行使權利，履行義務，應依誠實及信用方法」民法第14
      8 條定有明文，退而言之，被告既於簽約前經原告屢次告
      知，而知悉若依被告先前就係爭工程之要求、計畫，係爭
      工程所需之工程款勢必將高於6,600 萬元之被告原有預算
      ，故於有必要時兩造將有重新協商工程款之默認，則被告
      事後雖有於93年10月12日發函（被證四）給原告要求原告
      於93年10月17日依約更正調整預算，然按係爭工程之規模
      及扣除該函送達原告之在途期間後，原告怎可能在短短不
      到兩、三日內就完成係爭工程之重新規劃與調整，之後被
      告雖通知原告將於93年11月11日就係爭工程費用召開協調
      會議，但會中被告未經詢問原告意見，就逕以原告所提之
      預算高於雙方之約定而片面解約，如此焉可謂雙方已展開
      協調而有共識？是被告行使權利（解除權）、履行義務顯
      然有違誠信原則，違反訂立係爭契約時於必要時兩造將重
      新協商工程款之共識，故基於誠信原則，其解除權之行使
      ，亦應不生效力。
  ２、至於被告謂於93年11月11日被告所召開之協調會議中，原
      告同意被告因原告違約而向原告解除契約之意思表示，並
      以此次協調會之會議記錄（被證五）作為憑證，然此項主
      張並非實在，因該會議記錄並非當場製作，且其上雖有原
      告之簽名但此簽名只是報到時之簽名，絕非原告於會議後
      同意被告所謂「會議結論」之簽名，而對於會議進行中被
      告向原告所提解除係爭契約之意思表示，原告亦無表示任
      何同意或認諾之表示或行為，是被告主張原告已同意其解
      除係爭契約之意思表示，與實情實大有出入。
(五)原告對被告依民法第509條有已服勞務之報酬請求權：
    「於定作人受領工作前，因其所供給材料之瑕疵或其指示不
    適當，致工作毀損、滅失或不能完成者，承攬人如及時將材
    料之瑕疵或指示不適當之情事通知定作人時，得請求其已服
    務勞之報酬及墊款之償還，定作人有過失者，並得請求損害
    賠償」民法第509 條定有明文，因原告早已於訂約時屢次告
    知被告其預算6,600 萬元無法達成被告對係爭工程之要求，
    必需增加預算方能達成，此復有作為係爭契約一部分之係爭
    建議書可稽，被告於簽約時對此亦無反對之表示，則被告於
    訂約後又不願意與原告協定增加預算之數額以完成係爭工程
    ，反於93年10月12日發函指示原告須於93年10月17日短暫期
    間內變更與調整係爭工程之規劃，是其指示明顯有不適當之
    情形且可謂有近同故意之重大過失，則原告於93年10月28日
    發函（原證二）通知被告表示其上開指示有不適當情事，致
    使原告無法完成係爭工程而須終止係爭契約，依前揭民法第
    509 條原告自得向為定作人之被告請求已服勞務之報酬
    1,485,000 元，或以該1,485,000 元之勞務報酬為損害向被
    告請求損害賠償。
(六)原告對被告依民法第511條有損害賠償請求權：
    「工作未完成前，定作人得隨時終止契約。但應賠償承攬人
    應契約終止而生之損害」民法第511 條定有明文，則如前所
    述，因被告就係爭契約之解除其解除權之行使並不合法而不
    生效力，故倘被告行使解除權之真意，係主張民法第511 條
    之終止權，則其對原告因按係爭契約規劃係爭工程所受之勞
    務損害，自亦應依該條負損害賠償之責。
(七)原告對被告依民法第512條有報酬請求權：
    又「承攬之工作，以承攬人個人之技能為契約之要素者，如
    承攬人死亡，或非因其過失致不能完成其約定之工作時，其
    契約為終止。工作已完成之部分，於定作人為有用者，定作
    人有受領及給付相當報酬之義務」，末查，雙方因預算問題
    無法達成一致之意見，致原告無法繼續提供勞務，而對此無
    法提供勞務事由，原告並無過失（原告早已於訂約時屢次告
    知被告其預算6,600 萬元無法達成被告對係爭工程之要求，
    必需增加預算方能達成，而被告於簽約時對此亦無反對之表
    示），係被告不願以較高額之預算完成係爭工程，方導致雙
    方承攬契約無法繼續進行下去；又係爭工程已進行部分 (
    本工程之規劃、細部設計及綠色建築核可標章)， 對於原告
    有用，故原告依民法第512 條之規定，終止該契約後，可向
    被告請求受領其已完成部分之報酬1,485,000 元。
(八)證據：提出委託技術服務契約書（新莊市第二行政中心新建
    工程，92工約字第130 號）、余學禹建築師事務所93年10月
    28日93禹建字第1028001 號函、祥智法律事務所劉祥墩律師
    93年12月20日93祥律字第9312063 號函、臺北縣新莊市公所
    94年01月07日北縣莊工字第0930070109號函、新莊市公所第
    二行政中心新建工程服務建議書（余學禹建築師事務所）等
    影本為證據，並聲請訊問證人乙○○。
二、被告方面：
    聲明：請求駁回原告之訴；並陳明如受不利之判決，願供擔
    保請求免為假執行。
    其陳述及所提出之證據如下：
(一)不爭執事項：
  １、兩造於92年間就被告「本市第二行政中心新建工程」之委
      託規劃設計、監造之技術服務，依法辦理採購，原告參與
      投標，於92年12月18日日兩造依法進行議約，由原告議約
      得標。議約內容並決定：「一、本案係以固定費4.5%決標
      予余學禹建築師事務所。二、余學禹建築師事務所同意依
      本所原辦「委託技術服務契約表」、「委外技術公開評選
      須知」辦理。」（被證一）。
  ２、兩造於93年1 月16日簽訂「台北縣新莊市公所委託技術服
      務契約書」（被證二，下稱系爭契約書），載明興建工程
      之總預算金額為6,600萬元。
(二) 被告已合法解除系爭契約：
  １、兩造93年1 月16日簽訂之系爭契約書第1 條明定「本工程
      經費及限制：「一、本工程總預算金額：新台幣陸仟陸佰
      萬元整。二、乙方編列本工程包括設計費、監造費、營業
      稅、甲方所需工程管理費、候選綠建築標準證書等相關經
      費、地質鑽探及試驗費、承包商辦理工程之各項保險費之
      總預算金額，未經甲方之許可，乙方同意編列有關費用不
      超出前述所規定之金額。」，第13條第1 項第10款及第12
      款復明定：「一、乙方履約，有下列情形之一，甲方得不
      經催告以書面通知乙方終止或解除契約，除其他條款已有
      懲罰性違約金之處置外，甲方得請求損害賠償，及依各該
      規定處以懲罰性違約金，且不補償乙方因此所生之損失，
      並得依政府採購法第一百零一條至一百零三條規定辦理…
      …１０、乙方未依本契約規定履約，自接獲甲方書面通知
      起十日內或書面通知所載較長期限內，仍未改正者。懲罰
      性違約金額度為契約總價百分之五。１２、設計未能符合
      有關法令規定，或未能配合實際情況，或未能符合甲方使
      用求與規劃意見，致不堪採用，或有使用上之困難，而必
      須修正或變更設計，經雙方協議，乙方無正當理由卻不願
      照辦者。懲罰性違約金額度為契約總價百分之十。」
  ２、原告於議約及簽約時均明知並同意依工程總預算金額6,60
      0 萬元進行規劃設計，原告即須依契約約定進行規劃設計
      ，如原告明知無法完成，不應與被告完成議約及簽約。惟
      原告提出之設計預算書，工程預算就建築工程即分為1億
      零304 萬4,196 元、水電工程預算為3,030 萬4,129 元，
      合計預算金額高達1 億3,334 萬8,298 元（被證三），超
      過系爭契約書規定之工程總預算一倍有餘。如依原告規劃
      之預算，被告勢必無法依原定工程預算發興建。且兩造約
      定之技術服務費用採固定費率即工程經費4.5%，則依原告
      規劃之預算，被告應給付原告之服務費將由297 萬元暴增
      至600萬餘元。
  ３、被告於93年10月12日日，以北縣莊工字第093 0053045 號
      函告知原告其設計之工程總預算與系爭契約書第1 條不符
      ，嚴重違反採購法公平原則，請原告依約更正（被證四）
      。
  ４、原告未依約辦理更正，竟於93年10月28日發函被告表示終
      止契約並請求被告給付服務費用（詳原證三），應可認定
      原告已無意依約履行。被告乃通知原告，於93年11月11日
      進行協調會議，會議中被告表明原告違約予以解除契約，
      原告亦無意見同意解除契約，有會議記錄可憑（被證五）
      並經證人乙○○於　鈞院證稱：「我們的工程費只有六千
      六百萬元。原告所設計的超出我們契約所訂的費用，後來
      我們開會討論，就解除契約了。」、「我們有預先講要求
      他要降低工程造價修改設計圖，也有發公文給他們，前面
      幾次只是討論構想，後來出來的工程費用還是以他原來設
      計的圖，會超過我們的預算。」、「我們公所是表示要解
      除，當時原告並沒有反對的意見。……會議當時是沒有一
      字一句唸出，將大意講出，希望原告表示意見，但是原告
      沒有表示意見，所以會議就結束，後來我就回到課裡面去
      製作，依照正常公文程序來製作。」可證原告確已違反契
      約，並同意被告解除契約。系爭契約既已解除，原告自不
      得再行請求服務費。
  ５、原告委請祥智法律事務所於93年12月20日以律師函，拒絕
      承認上開93年11月11日之會議詰論，並要求給付服務費用
      （詳原證三），被告乃於94年1 月7 日以北縣莊工字第09
      300670109 號函再以原告違反契約書第1 條、第13條第1
      項第10款、第12款之事由，為解除契約之意見表示（詳原
      證四），故兩造之契約已合法解除。
(三)被告解除契約，並無違反誠信原則：
  １、按原告於議約及簽約過程，對於被告工程總預算金額為6,
      600 萬元，且系爭契約書並無得擴充或變更金額之約定，
      原告明知而仍願與被告簽約，雙方自應依契約誠實履行。
      如原告事先明知無法達成契約約定，即不應參與競標進而
      簽約。而被告解除契約，係因原告違約，且被告均依契約
      條款主張權利，何來違反誠信原則之有？原告不為自省，
      反無端指摘被告違反誠信，不值一哂。
  ２、被告為公務機關，預算之編列、執行及採購均須依相關法
      令辦理，如以原告規劃高達1 億3,000 多萬元之工程費興
      建，則被告勢必重新辦理預算編列、送審、契約變更等相
      關程序，將造成工程延宕及國庫耗費。故原告既有嚴重違
      約之情，被告予以解約，乃為依法行政應有之作為。
  ３、系爭契約約定原告得請求之服務費用，係採固定費率即依
      工程總預算金額4.5%計付。今原告違反契約約定將工程總
      預算編列高達1 億3,000 多萬元，如被告同意原告所編列
      之預算，則原告之服務費將由297 萬元暴增至600 萬餘元
      。顯見原告係利用增列工程預算之方式，以增加自己之服
      務費用，如被告不予解約，則不啻有圖利原告、造成國庫
      損失之嫌，故違反諴信原則者乃為原告。
  ４、被告解除契約後，另行委託評選第二名之璨年建築師事務
      所為設計規劃等事務，並由該所依服務建議書（被證九）
      之規劃內容進行建築設計規劃。而被告「第二行政中心新
      建工程」辦理工程招標作業，於94年10月14日（五次招標
      ）由漢城營造有限公司（下稱漢城營造）以總工程價款6,
      250 萬元得標（民事答辯（三）狀第一點第三行誤載為6
      億2,500 萬元），並與被告簽定「工程合約」，有招標函
      文及投開標記錄（被證六）、被告與漢城營造所簽「工程
      合約」節本（被證七，工程總價6,250 萬元載於工程合約
      第2 條附件），及「詳細價格表」（被證八）可證為真實
      。足證被告與原告解除契約後，系爭工程之實際發包金額
      確實低於6,600 萬元，故原告設計之工程總預算高達1 億
      3,030 萬4,129 元，顯已超過系爭契約第1 條所定之工程
      總預算金額6,600 萬元之限制，原告違約情事，至為灼然
      。
  ５、而原告另請　鈞院命被告提出：
   (1)工程圖說之各屋平面圖、立面圖、剖面圖及各屋結構平面
      圖及連續壁平面圖，及給排水、消防、強弱電設計詳圖。
   (2)工程圖之建蔽率、容積率檢討計算及各層面積計算表。
   (3)工程圖說之整體粉刷表。
   (4)工程合約中之單價分析表（建築及水電）。
　　　然被告與原告解除合約後，即依序由評選次優之璨年建築
      師事務所遞補辦理評選、審查及簽約事宜後，由該事務所
      進行規劃、設計。故工程招標、發包之內容係依璨年建築
      師事務所規劃、設計之內容為據，與原告於解除契約前已
      進行之規劃不同，原告所請求被告提出之資料，被告並無
      提供之必要。況且，兩造於解除契約前，原告自己並未完
      成上揭資料，原告要求被告提供，至屬無據。
  ６、再者，本件之爭點在於原告是否違約？被告解除契約是否
      合約？與被告另行發包之金額本無相關。況原告於參與評
      選時，所提出之「服務建議書」，概估之工程經費亦估算
      為66,000,260元（詳原證五第38頁），雖另載有「建議合
      理價」，惟原告既已估算工程可於6,600 萬元完成，並以
      該金額作為工程經費及計算被告應付予原告服務費之依據
      ，而與被告議約並簽定合約，豈容原告事後翻異。如原告
      確無能力於6,600 萬元經費範圍內完成規劃設計，何以於
      服務建議書仍概估工程經費為6,600 萬元？則原告是否以
      此為手法以先取得合約，再藉提高工程經費以牟取更高之
      服務費（服務費係依工程經費固定費率4.5%計算給付）？
      不得而知。惟原告違約之事實明確，被告解除合約實為適
      法。
(四)原告不得依民法第511 條之規定向被告請求損害賠償：按被
    告係依系爭契約書第13條第1 項第10款、第12款約定解除契
    約，而非終止契約，原告自無民法第511 條規定之請求權。
(五)原告不得依民法第512 條之規定向被告請求報酬：
    按被告係解除契約而非終止契約，自無民法第512 條之適用
    。又被告係因原告違約而解除契約，而原告違約係可歸責於
    原告，且被告於解除契約後已另行委託他人重新規劃設計，
    原告之規劃設計對被告而言並非有用，原告不得請求已完成
    之報酬。
(六)原告於綜合辯論意旨狀第3 頁陳述不爭執點第3 點稱「原告
    於被告主張系爭契約終止時按系爭契約對被告已提供1,485,
    000 元之勞務服務」。應係以原證二原告93年10月28日函文
    主張依兩造契約書第3 條附件約定，原告已完成至本工程之
    細部設計，而依契約書第4 條及第6 條（附件）之內容，被
    告應給付1,485,000 元。惟依據兩造契約書第6 條附件（詳
    被證二倒數第二頁）第2 項約定：「細部設計服務費用，佔
    服務費百分之四十。１、乙方完成第三條（附件）及其相關
    應辦細部設計事宜，並將預算書圖送交甲方審查核定後，得
    申請甲方預先支付細部設服務費用百分之八十（計算本服務
    費時，「建造費用」暫以甲方所核定之前開預算書之預算金
    額替代列計）。２、驗收通過結算後，按結算金額付清本細
    部設計服務費餘款。」，就原告執行本件契約，有關契約書
    第3 條附件（被證二倒數第六頁）第2 項所載之細部設計內
    容，原告並未全部完成，亦未經被告審查核定，故原告主張
    對被告已提供1,485,000 元之勞務服務，與事實不符，不足
    採信。且被告業已合法解除契約，原告更無權請求。
(七)又原告主張渠所提超過6,600 萬元之設計規劃預算（原告實
    際規劃金額為133,348,298 元）仍為兩造對於工程預算之合
    意預圍內。惟原告之服務建設書（即原證五），係於招標階
    段提出供審查委員評選，而該服務建設書亦載工程預算總計
    66,000,260元（含應給付原告之設計監造費2,970,000 元）
    ，可見原告仍應可於6,600 萬元之工程預算範圍完成設計規
    劃。而原告經審查委員評選為優先議約廠商後，尚須經兩造
    議約、簽定契約，兩造之委託契約方始成立。而兩造於議約
    及簽定之契約，所載之工程經費均為6,600 萬元，並無其他
    兩造合意之金額，且證人乙○○亦證稱：「按照一般慣例服
    務建議書會為契約之一部分。但其如果彼此之間有衝突的話
    ，是以契約本文為主。」足證兩造僅有以6,600 萬元為工程
    經費之合意，原告所規劃之一億三千三百多萬元之工程預算
    ，顯已遠遠超過兩造合意之範圍，原告違約之事實，至為明
    確。
(八)原告主張被告未依原告民事準備暨調查證據聲請二、三狀，
    應適用民事訴訟法第282 條之1 第1 項及第345 條第1 項…
    …云云。惟按被告業已依　鈞院之諭命提出「規劃內容確定
    後的發包資料及發包後與承包商或承攬人簽定工程合約之詳
    細價目表到院」（96年3 月22日言詞辯論筆錄），將上開資
    料呈予　鈞院（被證六、七、八），故被告並無上開民事訴
    訟法條文所載之情形，原告之主張自無足採。
(九)原告主張被告發包予漢城營造承攬興建工程，應有未完全發
    包而減項或局部減量情事…云云。惟查，被告解除與原告契
    約後，另委託璨年建築師事務所進行規劃設計服務，由該事
    務所依建議書進行建築規劃、設計，並據以發包，並無未發
    包或減項、減量之情事，原告所言，乃其片面臆測之詞，不
    足採信。至於原告所稱被告與漢城營造之工程契約（被證七
    ）第3 條附件所載「本契約實際施作或供應之項目、數量總
    計金逾預算金額（前稱之預算金額係指招標公造所刑登公報
    載明之預算金額，以下同。）時，應辦理契約變更，據以給
    付逾越該額度之契約價金…」係就實際承攬施作之項目、數
    量有超過契約內容時，須辦理契約變更始得給付，係為工程
    施作契約變更項目之情形而為約定。此與兩造契約約定之委
    託設計工程經費限於6,600 萬元，且兩造之契約並無原告得
    就規劃設計內容為追加工程經費之情形，迥然不同，原告所
    言乃指鹿為馬，混淆視聽之詞。
(十)證據：提出新莊市第二行政中心新建工程委託技術服務議約
    記錄表（92年12月18日）、臺北縣新莊市公所委託技術服務
    契約書、臺北縣新莊市第二行政中心新建工程建築工程預算
    書圖、臺北縣新莊市公所93年10月12日北縣莊工字第093005
    3045號函、臺北縣新莊市公所93年11月11日為商付貴事務所
    函請解除或終止契約及費用給付事宜會議記錄、臺北縣新莊
    市公所94年09月29日北縣莊工字第0940051793號函、臺北縣
    新莊市公所94年10月14日第二行政中心新建工程（第五次）
    投標記錄、臺北縣新莊市公所工程合約（第二行政中心新建
    工程，合約編號：94工約字第085 號）、新莊市第二行政中
    心新建工程規劃設計服務建議書（燦年建築師事務所）等影
    本為證據。
貳、得心證之理由：
一、原告主張其於93年1 月16日與被告訂立委託技術服務契約，
    由被告委託原告就新莊市第二行政中心新建工程為規劃、設
    計、監造之技術服務等事實，為被告所不爭執，並有兩造不
    爭執其真正之台北縣新莊市公所委託技術服務契約書（工程
    名稱：新莊市第二行政中心新建工程，合約編號：92工約字
    第130 號）影本一件在卷可參（見本院卷第7 至19頁），則
    原告上開主張自堪信為真實。惟被告另抗辯稱雙方已於93年
    11月11日會議中合意解除前開契約等語，並提出「為商付貴
    事務所函請解除或終止契約及費用給付事宜會議記錄」影本
    為證據，則為原告所否認，並主張原告於當時並未同意解除
    契約，簽名乃是簽到而非同意會議結論等語；經查，依據證
    人即當時擔任被告新莊市公所工務課長之乙○○到庭所述：
    「我們公所是表示要解除，當時原告並沒有反對的意見。」
    、「會議當時是沒有一字一句唸出，將大意講出，希望原告
    表示意見，但是原告沒有表示意見，所以會議就結束，後來
    我就回到課裡面去製作，依照正常公文程序來製作。」、「
    我們當時有表示終止與解除的意思，我當時認為他沒有表示
    反對的意思。他只是頭低低的沒有說話，會議記錄是當天製
    作，並不是當場製作。」等語，可見原告主張於該會議記錄
    上之簽名乃會議開始前之簽到而已，並非確認會議結論一節
    當屬可採，且依照證人乙○○所陳述之情節，原告於前開會
    議當中僅有單純之沈默，並無積極之允諾或有其他足以認為
    原告以默示方式允諾之行動，而單純之沈默並不能逕認為有
    明示或默示之允諾，則原告既於前揭會議中，被告為解除前
    開契約之要約時，僅以單純之沈默相對，則難以認為原告已
    對被告所為解除契約之要約加以允諾，而有雙方已有合意解
    除系爭契約之事實存在，則被告此部分關於雙方已經合意解
    除系爭契約之抗辯，自屬尚無可採。
二、按「稱承攬者，謂當事人約定，一方為他方完成一定之工作
    ，他方俟工作完成，給付報酬之契約。」，民法第490 條第
    1 項定有明文，故所謂承攬，乃著重於工作之完成，而非如
    僱傭乃著重於勞務之付出，倘若工作未能完成，受僱人仍得
    向僱用人請求給付工資，然承攬人則不能向定作人要求給付
    承攬報酬，此乃甚為明顯之區別。又按「承攬人完成工作，
    應使其具備約定之品質及無減少或滅失價值或不適於通常或
    約定使用之瑕疵。」，亦為民法第492 條所明定，則判斷工
    作是否已經完成，自應依承攬契約內容決定之。經查，依據
    原告所提出之與被告訂定之前開委託技術服務契約書，乃由
    被告委託原告就「新莊市第二行政中心新建工程」為規劃、
    設計、監造之技術服務，核兩造所定訂之前述服務契約之性
    質，乃屬於承攬契約，則除契約當事人另有約定外，應適用
    民法關於承攬之規定，自屬當然，原告因為完成其所承攬之
    工作而有勞務之投入，亦屬於為完成其承攬之工作需要所投
    入者，並不能僅因其投入勞務即可主張向定作人即被告請求
    勞務報酬即工資，蓋兩造間並無僱傭關係存在之故，故原告
    既非受僱人，即無請求被告給付工資之權利，因而倘原告所
    承攬之工作不能依約完成，縱使原告投入甚多勞務，亦不得
    向被告請求任何報酬。
三、原告又主張被告原有預算6,600 萬元並無法滿足設計需求，
    原告除於建議書第38頁明確表示預算不足外，亦曾於向被告
    簡介建議書報告中及簽訂契約時再次重申其旨，經與被告協
    調後，仍無法取得共識，被告遂提議終止合約關係，故原告
    無法繼續提供勞務，原告於93年10月28日對被告以93禹建字
    第1028001 號函表示因預算問題而終止該契約並請求給付巳
    完成工程之規劃及細部設計並取得綠建築核可標章之費用共
    1,485,000 元等節，則為被告所否認，並抗辯稱兩造僅有以
    6,600 萬元為工程經費之合意，原告所規劃之1 億3,300 多
    萬元之工程預算，已遠超過兩造合意之範圍等語；經查，兩
    造所定訂由原告代被告進行規劃之「新莊市第二行政中心新
    建工程」之工程經費，依據雙方訂定之委託技術服務契約書
    第1 條第1 款、第2 款約定，總預算金額為6,600 萬元，且
    該金額包含設計費、監造費、營業稅、工程管理費、候選綠
    建築標準證書、地質鑽探及試驗費、承包商辦理工程之各項
    保險費在內，乃兩造俱不爭執之事實，且有雙方不爭執其真
    正之前開委託技術服務契約書影本可參（見本院卷第8 頁）
    ，則此部分事實自堪予認定；惟被告抗辯稱原告所提出之工
    程規劃所需工程費用達1 億3,300 多萬元，超過兩造約定之
    總經費6,600 萬元之上限一節，亦為原告所不否認，並有原
    告提出之服務建議書影本可參（見本院卷第94至144 頁），
    依據原告所提出之服務建議書第4 章第3 節工程經費概估所
    列工程經費分配表所示，工程費預估總計為135,243,890 元
    （見余學禹建築師事務所92年10月28日服務建議書第38頁，
    附於本院卷第133 頁），則被告此部分抗辯亦屬可採；則被
    告主張原告並未能依約完成其工作一節，即應認為可採，而
    依前引民法第490 條第1 項規定及前揭說明，承攬人既未能
    完成其約定之工作，自無得向定作人請求承攬報酬之權利，
    故被告抗辯原告既然未能完成承攬之工作，自無向被告請求
    給付承攬報酬之權利一節，即應認為可採。
四、原告又主張其對於被告有依民法第509 條規定請求已服勞務
    報酬之權利等語，亦為被告所否認。按「於定作人受領工作
    前，因其所供給材料之瑕疵或其指示不適當，致工作毀損、
    滅失或不能完成者，承攬人如及時將材料之瑕疵或指示不適
    當之情事通知定作人時，得請求其已服勞務之報酬及墊款之
    償還。定作人有過失者，並得請求損害賠償。」，民法第50
    9 條定有明文，經查，本件原告主張其已於訂約時屢次告知
    被告其預算6,600 萬元無法達成被告對系爭工程要求，必需
    增加預算方能達成等語，然如原告自己之主張其早已知依照
    被告之要求，不可能以6,600 萬元之預算完成此項工程，但
    原告仍願與被告訂定系爭承攬契約，即屬接受被告所指定之
    限制，而願於此限制下承攬此工作，此為關於契約內容之約
    定，並非定作人即被告有何其他指示行為，而關於被告發函
    要求原告調整其預算，其行為乃屬於民法第497 條第1 項規
    定之預見原告所承攬之工作顯然有違反契約之情形存在，所
    為之要求改善行為，與同法第509 條規定之指示無關，原告
    主張依民法第509 條規定請求被告給付已服勞務之報酬一節
    ，自非可採。
五、原告又主張其對於被告得依民法第511 條規定請求損害賠償
    一節，亦為被告所否認，並抗辯稱被告係依契約第13條第1
    項第10款、第12款約定解除契約，而非終止契約，原告自無
    民法第511 條規定之請求權等語。按「工作未完成前，定作
    人得隨時終止契約。但應賠償承攬人因契約終止而生之損害
    。」，固為民法第511 條所明定，此乃在定作人任意終止承
    攬契約時，方有其適用，倘若係定作人依同法第502 條第2
    項、第503 條等規定解除契約者，自非屬於該條規定之範圍
    。經查，依雙方所訂定之委託技術服務契約書第13條關於契
    約終止解除及暫停執行之約定，其中第12款約定「設計未能
    符合有關法令規定，或未能配合實際情況，或未能符合甲方
    使用需求與規劃意見，致不堪採用，或有使用上之困難，而
    必須修正或變更設計，經雙方協議，乙方無正當理由卻不願
    照辦者，懲罰性違約金額度為契約總價百分之十。」（見本
    院卷第16頁），而被告亦於94年1 月7 日以書面回復原告之
    代理人劉祥墩律師以「有關余學禹建築師事務所『本市第二
    行政中心新建工程』規劃、設計等技術服務因履約延誤，且
    內容與契約不符，嚴重影響進度，違反該契約第十三條第一
    項第十款及第十二款規定，故予以解除契約乙案，詳如說明
    ，請查照。」，有該被告之94年01月07日以北縣莊工字第09
    30070109號函影本在卷可參（見本院卷第23、24頁），而原
    告所提出之其所完成之工作即上述服務建議書內容確有不符
    雙方原來訂定承攬契約之情形存在，不符定作人即被告之需
    求，則被告解除雙方間承攬契約當屬適法，而本件既為被告
    依契約之約定而將系爭承攬契約解除，自不屬於前揭民法第
    511 條規定之情形，原告主張依該條規定請求被告給付報酬
    ，亦屬無可採。
六、原告又主張其得依民法第512 條請求被告給付報酬一節，亦
    為被告所否認，並抗辯稱原告係因違約而遭被告解除契約，
    原告違約係可歸責於原告，且被告於解除契約後已另行委託
    他人重新規劃設計，原告之規劃設計對被告而言並非有用，
    原告不得請求已完成之報酬等語。按「承攬之工作，以承攬
    人個人之技能為契約之要素者，如承攬人死亡或非因其過失
    致不能完成其約定之工作時，其契約為終止。」、「工作已
    完成之部分，於定作人為有用者，定作人有受領及給付相當
    報酬之義務。」，為民法第512 條第1 項、第2 項所明定。
    經查，原告早於與被告訂定系爭承攬契約前之評選程序中，
    即已明知被告之總工程費預算上限為6,600 萬元，雖於進行
    該工作時，仍將其無法於該預算限制金額內完成規劃之情形
    告知被告，但被告雖無反對，亦不能即可據以認為被告之沈
    默即為同意原告為契約變更之意思（理由同前述），原告既
    然願意與被告以該種條件訂約，自應考量如於該種限制下，
    能否完成該項工作，而不能設定日後要求定作人即被告增加
    工程經費以遷就自己設計規劃之工程規模所需而盡情依照自
    己之意思進行規劃，而於被告不能增加工程經費之情況下，
    卻力有未逮而未能完成承攬約定之工作，顯然是因原告自己
    之原因而不能完成其工作，此乃屬於可以歸責於原告自己之
    事由，自非有承攬人無過失之情形，自與前揭民法第512 條
    第1 項規定之情形不合；而被告因原告不能完成承攬之工作
    ，被告已經轉與評選之第二名即訴外人璨年建築師事務所訂
    約，有被告提出之「新莊市第二行政中心新建工程規劃設計
    服務建議書（燦年建築師事務所）」影本在卷可參（見本院
    卷第215 頁至266 頁），並據該規劃辦理工程發包，由訴外
    人漢城營造有限公司以總價6,250 萬元得標，有台北縣新莊
    市公所工程合約書（工程名稱：本市第二行政中心新建工程
    ，合約編號：94工約字第085 號）在卷可參（見本院卷第15
    5 頁至196 頁），被告並非依據原告之規劃辦理工程發包，
    可見原告所為規劃之內容對於原告完全無用處，則亦無前揭
    民法第512 條第2 項規定之情形存在，原告主張據以向被告
    請求給付其相當報酬一節，亦屬無可採取。
七、綜上所述，原告主張其與被告訂定承攬契約，約定由原告為
    被告計畫興建之第二行政中心新建工程提供規劃設計及監造
    等技術服務等事實，固屬真實，然被告抗辯之原告所提出之
    規劃內容所需工程費用遠超過被告預算金額，原告所提出之
    規劃建議對於被告並無用處等情，亦屬真實，均已如上述；
    而按承攬契約中，定作人將其所欲完成之工作委由承攬人施
    作，而支付一定之報酬，對於有創作內涵之承攬人固常有使
    其作品達一定程度之企圖，然對於業主即定作人而言，卻有
    現實之限制，於用途之需求不同，於品質高低要求不一，尤
    其可用於支付報酬及完成工作物之經費亦非毫無上限，不可
    能每個定作人都能支應承攬人無上限之要求，承攬人於承攬
    此種工作之前即應考量及此，否則其依照自己意思所完成之
    工作不惟對於定作人並無用處，且亦屬於未能依照承攬契約
    完成其工作之情形，就本件而言，原告所完成之規劃建議遠
    遠超過被告所能取得之經費，被告並不能依照其規劃建議進
    行工程發包，亦無法完成該第二行政中心新建工程，其所完
    成之規劃建議對於被告並無用處，反對被告造成困擾，被告
    抗辯原告並未依約完成其工作一節，即屬可採，而依前揭民
    法第490 條第1 項規定，承攬人既然未完成約定之工作，自
    無得向定作人請求報酬之權利，從而，原告依據承攬關係請
    求被告給付1,485,000 元，及自起訴狀繕本送達翌日起至清
    償日止按週年利率百分之五計算之利息，即屬無理由，應予
    駁回。原告假執行之聲請，因訴之駁回而失所附麗，應併予
    駁回。
參、本件事證已臻明確，兩造其餘主張及攻擊防禦方法與證據，
    經本院斟酌後，與本件判決結果已不生影響，故不一一論列
    ，附此敘明。
肆、結論：原告之訴為無理由，依民事訴訟法第78條判決如主文
    。
中　　華　　民　　國　　96　　年　　8 　　月　　2 　　日
            民事第一庭  法  官  許  瑞  東
以上正本證明與原本無異
如對本判決上訴，須於判決送達後20日內向本院提出上訴狀
中　　華　　民　　國　　96　　年　　8 　　月　　2 　　日
                        書記官  賴  玉  芬
